臺灣嘉義地方法院民事裁定　96年度破字第15號
聲　請　人　乙○○
上列當事人間聲請宣告破產事件，本院裁定如下：
    主  文
聲請駁回。
聲請程序費用由聲請人負擔。
    理  由
一、本聲請意旨略以：(一)聲請人先後向銀行借貸，作為與友人合
    作經營餐廳及卡拉OK店之資本，及參與傳銷事業，但餐廳及
    卡拉OK店均因虧損而倒閉，傳銷事業之銷售狀況亦不佳，不
    僅收入甚差，且存貨滯銷。嗣聲請人之父因家中房屋傾倒毀
    損而向銀行借貸，聲請人則擔任擔保人，初期，聲請人之父
    尚能支付本息，但近年來物價攀升，即漸無力支付貸款，聲
    請人為填補資金缺口，好不容易找到一份工作，但卻於95年
    間發現罹患第三期淋巴癌，而不得不辭去工作，在家休養。
    又聲請人需長期就醫以控制病情，而大部分之藥物均需自費
    ，醫藥費甚是可觀，在收入不穩定之情況下，根本難以支付
    大筆之醫藥費，乃不斷向銀行貸款。嗣聞房地產景氣將回升
    ，又向銀行貸款裝修房屋，以利出售，但多年來亦不能賣出
    ，不得已又向友人借貸而欠下鉅款，甚至連積欠銀行之利息
    亦無法清償而停止支付。查升起人之負債約新臺幣（下同）
    10,583,458元，資產約3,666,800 元（土地及房屋價值合計
    為3,402,800 元、現金264,000 元）債務超過資產甚多，爰
    依破產法第1 條、第57條、第58條規定，聲請宣告聲請人破
    產。(二)聲請人現處於困難時期，但已有朋友接濟，暫足生活
    開銷，因此切結放棄破產法第95條生活費之分配權利，將一
    切資產用以清償債務等語。
二、按「債務人不能清償債務者，依本法所規定和解或破產程序
    ，清理其債務。債務人停止支付者，推定其為不能清償。」
    、「破產，對債務人不能清償債務者宣告之。」破產法第1
    條、第57條固有明文。是於債務人不能清償債務時，固應一
    債權人或債務人之聲請，宣告債務人破產。惟按「左列財產
    為破產財團：一、破產宣告時屬於破產人之一切財產，及將
    來行使之財產請求權。二、破產宣告後，破產終結前，破產
    人所取得之財產。」、「財團費用及財團債務，應先於破產
    債權，隨時由破產財團清償之。」「破產宣告後，如破產財
    團之財產不敷清償財團費用及財團債務時，法院因破產管理
    人之聲請，應以裁定宣告破產終止。」破產法第82條第1 項
    、第97條、第148 條分別定有明文。而破產程序乃於債務人
    不能清償其債務時，為使多數債權人獲得平等滿足，並兼顧
    債務人之利益，而就債務人之總財產，由法院參與之一般強
    制執行程序之謂；是法院就破產之聲請，以職權為必要調查
    ，如債務人確係無財產，則破產財團即不能構成，無從依破
    產程序清理債務，參照破產法第148 條之旨趣，自應依同法
    第63條，以裁定駁回其聲請，此有司法院院字第1505號解釋
    可資參照；同理，如構成破產財團之債務人財產，明顯不足
    清償破產財團費用（破產法第95條所定之費用：(一)因破產財
    團之管理、變價及分配所生之費用、(二)因破產債權人共同利
    益所需審判上之費用、(三)破產管理人之報酬、(四)破產人及其
    家屬之必要生活費及喪葬費）及及財團債務（破產法第96條
    所定之費用：(一)破產管理人關於破產財團所為行為而生之債
    務、(二)破產人管理人為破產財團請求履行雙務契約所生之債
    務，或因破產宣告後應履行雙務契約而生之債務、(三)為破產
    財團無因管理所生之債務、(四)因破產財團不當得利所生之債
    務）時，依破產法第148 條規定，法院於宣告破產後，隨即
    須同時宣告破產程序終止，此無異徒增破產程序及費用之浪
    費，且無益於債務人及其他債權人，故參照上開司法院解釋
    及相關說明，本院認若有此情狀，聲請宣告破產即為無實益
    ，自應適用同法第63條規定以裁定駁回破產宣告之聲請。
三、查聲請人主張其負債1 千餘萬元乙節，業據聲請人提出債權
    人清冊為證，並有各該債權人之陳報狀附卷可按，應為真實
    。次查聲請人主張得構成破產財團之財產有現金264,000 元
    及坐落嘉義市○○段車店小段0868之0006地號土地及其上同
    段04402 建號房屋。惟聲請人並未舉證證明其確有上開金額
    之現金，且本院定96年10月4 日、11月1 日及11月27日為訊
    問期日進行調查，聲請人受合法通知，但均未到場，自無從
    認定其確有上開現金財產。另聲請人雖有上開房地，為各該
    房地已設定抵押權，其中第一順位抵押權人為國防部總政治
    作戰局，擔保金額180 萬元，第二順位抵押權人為臺灣土地
    銀行股份有限公司（下稱臺灣土地銀行），擔保金額為最高
    限額222 萬元，第三順位抵押權人為永豐商業銀行股份有限
    公司（下稱永豐銀行），擔保金額為本金最高限額180 萬元
    ，此有土地登記謄本及建物登記謄本可按，而查上開第一、
    二順位抵押權擔保之債權，截至96年10月11日止，分別尚有
    1,662,058 元、1,849,667 元未為清償，至第三順位抵押權
    所擔保債權截至96年9 月11日止，則尚有1,375,324 元（尚
    不包括違約金）未清償等情，業經債權人臺灣土地銀行及永
    豐商業銀行陳報在案（第一順位抵押權擔保債權係由臺灣土
    地銀行代辦，而由該銀行代為陳報），合計就上開土地及建
    物所設定抵押權共同擔保之債權至少為4,887,049 元，此項
    債權之債權人，依破產法第108 條規定，得行使別除權，即
    得不依破產程序而行使其權利。而上開土地及建物總值為
    3,402,800 元，業經聲請人陳報在案，則於上開債權人行使
    別除權後，上開財產尚不足以清償抵押債權，自無剩餘得加
    入破產財團。再查本院依職權調查聲請人之財產，聲請人於
    臺灣銀行嘉義分行尚有優惠儲蓄存款1,281,100 元，惟已以
    該存款向臺灣銀行嘉義分行設定質權借到1,114,159 元等情
    ，業經臺灣銀行嘉義分行函覆在案，是扣除臺灣銀行嘉義分
    行得行使別除權以行使權利受償之1,114,159 元外，尚有餘
    額166,941 元，此外，聲請人並無其他可加入破產財團之財
    產，則應認本件得構成破產財團之財產僅166,941元。
四、次查本件如宣告聲請人破產，聲請人尚須支付破產管理人之
    報酬。按破產管理人之報酬如以最低基本工資即每月17,280
    元計算，則1 年至少須支出207,360 元（17,280元×12月＝
    207,360 元）。又聲請人罹患至少第3 期淋巴癌，需支付龐
    大之醫療費用乙節，亦為聲請人陳報在案，此項費用及聲請
    人其他日常生活所需費用均屬聲請人（破產人）之必要生活
    費，就此，聲請人固切結放棄上開優先清償之權利，並提出
    案外人甲○○所出具之證明書證明甲○○願負責接濟聲請人
    之生活費用，惟本院依據該證明書所載住所傳喚甲○○到院
    說明，遭郵務機關以「原書地址欠詳」退回，本院通知聲請
    人另行陳報或逕協同甲○○於調查期日到院，聲請人非但未
    陳報，其本人亦未協同甲○○於調查期日到場，則聲請人主
    張甲○○同意負責其生活費用乙節，自不能採信，而生存權
    乃憲法所保障之基本人權，此亦為破產法所以將破產人之生
    活費列為財團費用，而規定優先於破產債權，隨時由破產財
    團清償之意旨，則聲請人在無其他生活費來源之情狀下聲明
    放棄領取生活費者，自不能准許。此外，宣告破產後，尚需
    支付其他登報公告、通知等程序費用。是本院衡以本件倘准
    予宣告破產，反而尚須優先支付破產財團之管理、變價及分
    配所生之費用暨破產管理人之報酬等財團費用，將使破產財
    團之財產益形減少，致債權人無因此再受分配之可能，與首
    揭破產制度之本旨不合，參酌破產法第148 條規定之旨趣，
    應認本件無宣告破產之實益，不應准許聲請人宣告破產。從
    而，聲請人所為本件破產宣告之聲請，為無理由，應予駁回
    。
五、依破產法第7 條、民事訴訟法第95條、第78條，裁定如主文
    。
中　　華　　民　　國　　96　　年　　12　　月　　10　　日
                  民事第一庭  法　官　林望民
以上正本係照原本作成
如對本裁定抗告須於裁定送達後10日內向本院提出抗告狀
中　　華　　民　　國　　96　　年　　12　　月　　10　　日
                              書記官　陳慶時
